【裁判字號】    89,訴,310
【裁判日期】    890928
【裁判案由】    違反懲治盜匪條例等
【裁判全文】
臺灣士林地方法院刑事判決                          八十九年度訴字第三一○號
    公  訴  人  臺灣士林地方法院檢察署檢察官
    被      告  乙○○
    指定辯護人  本院公設辯護人  林龍輝
右列被告因違反懲治盜匪條例案件，經檢察官提起公訴（八十九年度偵字第五六○五
號），本院判決如左：
    主  文
乙○○意圖為自己不法之所有，攜帶兇器，以強暴至使不能抗拒，而使他人交付其物
，處有期徒刑伍年肆月。扣案折疊式小刀壹把沒收。又以強暴使人行無義務之事，處
有期徒刑柒月。應執行有期徒刑伍年拾月，扣案折疊式小刀壹把沒收。又竊盜，處罰
金貳仟元，如易服勞役以參佰元折算壹日。
    事  實
一、乙○○於民國八十九年五月十一日凌晨四時四十分許，在臺北市○○○路與健康
    路口，攔下並搭乘由甲○○所駕駛車牌號碼Ｖ四—三五九號之營業小客車（即計
    程車），乙○○指示前往北投復興崗，於同日凌晨五時許，行經臺北市○○區○
    ○路五二七巷「捷運北投調度廠」旁時，竟意圖為自己不法之所有，以左手自後
    勒住甲○○頸部，右手持其所有足以致人死傷之兇器折疊式小刀一把，置於甲○
    ○面前約十五至二十公分處，喝令甲○○將錢拿出來，以此強暴方式，至使甲○
    ○不能抗拒，而交付其所有之新台幣（下同）一千八百元（五百元鈔一紙，其餘
    均為百元鈔）予乙○○。又乙○○為求儘速離開現場，復持前揭小刀對著甲○○
    ，喝令要其下車，以此強暴方式，使甲○○將其所有之前揭營業小客車交付予乙
    ○○，供乙○○駕車離去之無義務之事，黃星隆隨即將車開至北投路一段七號「
    北投保齡球館（現已更名為正大保齡球館）」附近棄置後離去。另乙○○於駕車
    離去途中，見甲○○所有ＭＯＴＯＲＯＬＡ廠牌、型號ＣＤ—九二八、機號00
    0000000000000號之行動電話一個置於車上，竟又意圖為自己不法
    之所有，而竊取之，並至某便利商店購買預付卡置換該行動電話之ＳＩＭ卡後供
    己使用。嗣於八十九年六月十五日上午十一時三十分許，在臺北市○○區○○路
    七八巷二十號二樓住處，為警查獲，並扣得前開折疊式小刀一把。
二、案經臺北市政府警察局北投分局報請臺灣士林地方法院檢察署檢察官偵查起訴。
    理  由
一、右揭事實，業據被告乙○○於警訊、偵審中供認不諱，核與被害人甲○○於警訊
    及偵查中指訴情節相符，並經證人即臺北市政府警察局警員黃國榮於偵查中供證
    屬實，又有折疊式小刀一把扣案及照片數幀、臺北市政府警察局北投分局贓物認
    領保管單一紙附卷可稽。而被害人甲○○所有前開車牌號碼Ｖ四—三五九號之營
    業小客車內後視鏡所採集之指紋，經內政部警政署刑事警察局鑑定，結果與被告
    之右食指指紋相符，此有該局八十九年六月五日局紋字第六一二號鑑定書一份在
    卷可按，被告亦不否認其行搶時有觸摸到後視鏡一事，足見其自白與事實相符，
    應堪採信。至起訴書認被告係以前開小刀抵住被害人甲○○之喉嚨，被害人於偵
    查中亦同此陳述，惟查被告既以左手勒住被害人頸部，焉有可能再以小刀抵住其
    喉嚨？且倘如是則極易傷及自己手臂，被告並非至愚之人，應無可能如此，徵以
    被害人自稱看見被告右手持刀，足證被告辯稱：伊僅將刀子放在被害人面前約十
    五至二十公分處，使其能看見刀子等語，尚堪採信，而被害人應係一時緊張誤認
    被告係持刀抵住其喉部，然縱使如此，被告攜帶兇器以強暴至使被害人不能抗拒
    之強盜犯行，亦堪認定。綜上，本件事證明確，被告犯行洵堪認定，應依法論科
    。
二、按強盜罪之論處，實務均依法規競合之例優先適用懲治盜匪條例處斷，惟邇來懲
    治盜匪條例（以下稱該條例）之效力備受質疑，故該條例之是否業已失效，即應
    先予探究：
  (一)本院查該條例係於民國三十三年四月八日經國民政府制定公布全文十一條，其第
    一條規定「盜匪」之罪名，第二條規定唯一死刑之盜匪罪，第三條規定死刑或無
    期徒刑之盜匪罪，第四條規定死刑、無期徒刑或十年以上有期徒刑之盜匪罪，第
    五條規定無期徒刑或七年以上有期徒刑之盜匪罪，第六條規定有查緝盜匪職責之
    人犯盜匪罪，第七條規定所得財物發還被害人，第八條規定刑法總則的適用等，
    第九條規定犯該條例之罪的訴訟程序，第十條規定：「本條例施行期間定為一年
    。必要時得以命令延長之。」第十一條規定公布日施行。故依全部法律之精神及
    背景以觀，該條例應係行憲之前，抗戰末期，盜匪滋生，為維護治安，依治亂世
    用重典之原則訂立的時代產物，再依該條例第十條規定，其施行期間為一年，必
    要時得以命令延長之云云，顯然是一種落日法的性質，亦即法學上的所謂限時法
    無疑，既是限時法，就必須以限時法的法理來看，亦即時限一到，法律當然失效
    ，如認為必要時，應在期滿前以命令延長之，若未能在法律失效之前適時延長，
    則該條例當然失效，則已失效之法律當然不能因後來再被延長而又發生效力，亦
    即延長只能有繼續的效力，不能有創設的效力，比如人之生命一樣，死後不能復
    生，欲延長其生命，必在未死之前給予氧氣，如已斷氣即無起死回生之可能，本
    件懲治盜匪條例，自三十三年四月八日公布施行之日起至翌（三十四）年四月八
    日，一年之施行期間即已期滿而失效，乃當時之國民政府遲至同年四月二十六日
    始以命令延長之，依前開說明，自無從使已失效之該條例繼續其效力，亦即該條
    例自三十四年四月八日未經延長而失效，應可認定。
  (二)主張懲治盜匪條例未失效者，分析可得下列三說：
  １、該條例未經廢止說：此為法務部葉部長在立法院公聽會的見解，略謂法規經「
      合法廢止」後始生失效之問題，而原條例雖為限時法，但四十六年已經修正，
      將限時條文刪除，且無論修正前或修正後，該條例迄未經廢止，即無失效可言
      云云。然則，限時法施行期滿當然廢止而失效，乃限時法之基本原理，絕無期
      滿後仍屬有效或效力未明之原理，本不因中央法規標準法有無明文規定而異；
      其以該條例公布施行在先，而中央法規標準法公布施行在後，進而認為基於法
      律不溯既往原則，並無中央法規標準法第二十三條「期滿當然廢止」之適用云
      云，自屬誤會。另中央法規標準法第二十三條但書所謂「經主管機關公告」之
      規定，亦非限時法於期限經過後當然失效外的另一個失效要件之規定，其立法
      目的應該是在於保障人民知的權利，即限時法於期限屆滿當然失效時，由主管
      機關公告使人民周知，就算為公告，並不會改變限時法已經失效之事實，附此
      敘明。又該條例原第十條規定「本條例施行期間定為一年。必要時得以命令延
      長之。」文義極明，並無期滿應經命令廢止之規定，更不能解釋為一年後繼續
      有效，否則何須「必要時得以命令延長」的規定，由此更可反證，期滿未以命
      令延長者，則在一年後自然失效，法理至明，而該條例於民國（以下同）三十
      三年四月八日公布施行，期滿既未及時以命令延長，已如前述，應當失效要無
      庸疑，故此等主張，從法條本身之正反面解釋，就不能自圓其說。
  ２、憲政時期效力創設說：此為台灣高等法院八十八年度上訴字第一八二０號判決
      認定的理由，內容略謂在訓政時期的舊有法令，已在民國三十五年經制憲機關
      授權當時之國民政府檢討改正而全盤地於行憲後加以承受，並直指此種過程為
      政治承受，係制憲機關本其固有權力對舊法規包括地加以引用並許其重新向後
      生效云云。惟查我中華民國自一九一二年建國以來，雖歷經軍政時期、訓政時
      期、憲政時期、甚至戡亂時期、戒嚴時期以及解嚴後至今的民主開放時期，其
      立國環境雖有不同，但國體未變、法律體系如一，綿延不斷，斷無可能換一個
      時期就政治承受一個舊法，並創設成另一個新法（按解嚴時亦曾全盤檢討不合
      時宜的法律予以廢止，其未廢止者當然延續其效力，而非重新創設），況該條
      例於行憲後之民國三十七年四月十七日、三十八年六月二十四日、三十九年五
      月二十五日，再三遲誤命令延長，均未能在期滿之四月八日前適時延長，其已
      失效亦不待言。
  ３、該條例經四十六年立法院修正，等同制定新法說：此為最高法院八十八年度台
      上字第三０九八號判決認定的理由，內容略以該條例於四十六年六月五日修正
      公布，刪除該條例第十條施行期間一年及第八條依特種刑事案件訴訟條例審理
      之規定，其原第九條改為第八條，第十一條改為第九條，修正前本條例全部內
      容，曾經立法院民刑商法委員會審查，認尚有繼續沿用之必要，始改採為新法
      之全部條文，並重新調整條次，形式上雖是「修正」，實質上係明白確認本條
      例已從臨時性舊法改制為常態性之刑事特別法，等同制定新法，因此本條例重
      新立法之合法性，應不因修正前曾施行期滿始以命令展期而有影響云云。惟查
      法律之制定，應有一定之程序，諸如提案、附議、討論（一、二、三讀會審查
      ）、表決，通過後始送總統公布，然依立法公報第十九會期第七期所載，四十
      六年修正該條例之提案，係為將該條例第八條刪除，惟因審查會又認為「本條
      例每年一度以命令延長，已達十餘年，顯然已失該條例規定之本意，莫如一併
      刪除，俟將來治安情況改善，本條例確無施行之必要時，再予廢除較為得體」
      ，爰決議「懲治盜匪條例第八條及第十條刪除，第九條改為第八條，第十一條
      改為第九條」，立法院會乃無異議通過。由此可見當次立法院院會，不過將該
      條例第八條及第十條刪除，後二條文往前移而已，並未重新三讀而立法，以制
      定其第一條至第七條及原來第九條及第十一條之條文。觀之四十六年六月七日
      總統府公報第八一六期所載之總統令為「茲將懲治盜匪條例第八條及第十條條
      文予以刪除，其原第九條改為第八條，第十一條改為第九條，公布之」，益證
      其然。然則，已失效之法律，如何刪除其中二條文？當然是誤以為有效才會如
      此。惟其未經立法程序而誤認已失效之法律為有效，縱送請總統公布，法理上
      ，亦無從認係重新立法，自不足以使失效之法律復活。觀之上述立法院公報討
      論事項之一業已載明「省略三讀通過」，是其未經重新立法已灼然甚明。因此
      ，當時不過刪除限時法條文而公布，目的在使其變成常態法而已，並未有重新
      立法之程序。此與十七年之「懲治盜匪暫行條例」係十三年之「懲治盜匪法」
      失效後重新制定之新法，而三十四年之「懲治盜匪條例」係十七年之「懲治盜
      匪暫行條例」失效後重新制定之新法，均不相同；亦與三十七年之「懲治走私
      條例」於四十四年修正全文、「肅清煙毒條例」於八十七年名稱修正為「毒品
      危害防制條例」並修正全文之情形，顯然不同。故不論由主觀觀點（立法委員
      之修正意見）或客觀觀點（修正之條文內容），該條例於四十六年之修正，並
      非重新制定新法。則現行未修正於民國三十三年制定的該條例第一、三、四、
      五、七等舊條文，其效力無從因四十六年修正其他條文而繼續沿用，極為明顯
      ，亦即該等未修正之條文可否沿用，仍繫於原來舊條文之是否有效，而該等條
      文之業已失效，已如前述，故此說亦不可採。
  (三)又按法規競合時，傳統認為特別法優於普通法、重法優於輕法、‧‧‧，然此應
    係在競合之各法律，其制定與效力均無瑕疵與爭議為前提，如其中之一法律有爭
    議或瑕疵，雖未至於失效之地步，法官絕不能視若無睹的一味依特別法、重法論
    處，故應有其他的思考方向，如特別法之效力有瑕疵已引起社會學術及實務的普
    遍爭議與質疑，則其為法律本身的程序正義已臨破產邊緣，在此等爭議或瑕疵治
    癒之前，法官選擇效力無爭無瑕之法律而為論斷，應無違背法規競合優先適用之
    法理，亦即效力無瑕優於效力瑕疵之謂。如今懲治盜匪條例是否失效，已在學術
    界、律師界、實務界普遍爭議，且經立法機關舉辦公聽會、司法機關舉行座談會
    、釋憲機關正待釋憲中，審判機關已有拒絕適用之前例，報載監察院已完成調查
    ，法務部亦已著手研擬廢止，固縱認其尚未失效，則本院斟酌利害得失，權衡公
    平正義，認應捨棄備受爭議且有瑕疵的懲治盜匪條例，而優先適用完美無瑕的普
    通刑法處斷，應屬符合民主社會法律人的經驗法則。
三、綜上以觀，無論懲治盜匪條例是否業已失效，在其瑕疵未經治癒之前，實不宜遽
    然再行適用。查小刀在客觀上足對人之身體、生命構成威脅，自屬兇器之一種，
    被告以左手勒住被害人脖子，復右手持刀壓抑被害人之抵抗，自以使被害人達於
    不能抗拒之程度，核其所為，係犯刑法第三百三十條第一項之攜帶兇器強盜罪、
    第三百零四條第一項之強制罪、第三百二十條之竊盜罪。公訴人認被告持刀強盜
    之犯行，應成立懲治盜匪條例第五條第一項第一款之盜匪罪，尚有未洽，起訴法
    條應予變更。又原起訴事實認被告取走莊國維之行動電話一支，係犯刑法第三百
    三十七條侵占脫離本人持有之物罪，然查本罪之脫離物，須該脫離本人持有之狀
    態，非基於被告之行為所造成，方足成罪，本件該支行動電話，係因被告持刀強
    迫莊國維下車，供其駕車離去之無義務之事，而隨該車暫時離開被害人莊國維，
    並非第三人所為，被害人莊國維對之尚未喪失其事實上之支配監督關係，應認尚
    在其支配管領力之下，原起訴書所認，尚有誤會，已據公訴人當庭更正，附此敘
    明。被告所犯前開三罪間，犯意各別，罪名不同，應分論併罰之。爰審酌被告之
    生活狀況、品行、智識程度，其犯罪動機、目的、刺激、持刀強盜之手段、取得
    財物之多寡、持刀強盜對於社會治安危害甚鉅及犯罪後坦承犯行，態度良好，尚
    知悔改等一切情狀，分別量處如主文所示之刑，有期徒刑部分並定其應執行之刑
    ；罰金刑部分並諭知易服勞役之折算標準。扣案折疊式小刀一把係供犯罪所用之
    物，且為被告所有，業經被告供明在卷可按，爰依刑法第三十八條第一項第二款
    併予宣告沒收。
據上論斷，應依刑事訴訟法第二百九十九條第一項前段、第三百條，刑法第三百三十
條第一項、第三百二十一條第一項第三款、第三百零四條第一項、第三百二十條第一
項、第五十一條第五款、第四十二條第二項、第三十八條第一項第二款，罰金罰鍰提
高標準條例第一條前段、第二條，判決如主文。
本案經檢察官陳傳宗到庭執行職務
中      華      民      國    八十九    年      九      月    二十八    日
                                  臺灣士林地方法院刑事第二庭
                                          法  官
右正本證明與原本無異。
如不服本判決，應於判決送達後十日內，向本院提出上訴狀。
                              書記官
中    華    民    國      八十        年              月              日


司法院資訊處製作；財團法人民間司法改革基金會備份。
